【裁判字號】    92,上更(一),119
【裁判日期】    921118
【裁判案由】    損害賠償
【裁判全文】
臺灣高等法院民事判決                          九十二年度上更(一)字第一一九號
    上  訴  人   乙○○
    訴訟代理人   林宇文律師
    複代  理人   侯傑中律師
    被上  訴人   甲○○
    訴訴代理人   羅子武律師
                 簡啟煜律師
右當事人間請求損害賠償事件，上訴人對於中華民國九十年二月十四日臺灣基隆地方
法院八十九年度家訴字第二七號第一審判決提起上訴，經最高法院第一次發回更審，
本院於九十二年十一月四日言詞辯論終結，判決如左：
    主    文
上訴駁回。
第二審及發回前第三審訴訟費用，由上訴人負擔。
    事    實
甲、上訴人方面：
一、聲明：
  (一)原判決廢棄。
  (二)被上訴人應給付上訴人新台幣（下同）一百二十萬元，及自民國（下同）九十年
    六月二十三日起至清償日止按年息百分之五計算之利息。
二、陳述：除引用原判決記載外，補稱略以：
  (一)被上訴人前於民國八十八年農曆除夕當日，因細故毆打伊；又依其於原審法院之
    供述及證人許俊雄之證詞可知，於伊離家時，被上訴人及其母親均冷淡以對，毫
    無慰留之意，足證被上訴人有於八十九年六月二十二日趕伊離家之事實，未善待
    伊，未盡保護、照顧之責；嗣後又以電話簡訊方式恐嚇及騷擾伊，顯已違反其於
    八十八年七月二十日出具保證書（下稱系爭保證書）第五點（以後一定善待她）
    、第十點（不可動手傷人）及第十二點（要保護她、照顧她、不會背叛她）之約
    定，並屬符合解除婚約之重大事由。至被上訴人於原審提出原審卷第二十一頁之
    收據，係被上訴人向他人支借，與伊無關。
  (二)證人許俊雄於原審已證述被上訴人在基隆海洋撞球運動廣場（下稱海洋撞球場）
    ，有以打撞球從事賭博之行為。證人劉智鴻雖於本院證稱，被上訴人係崇右企業
    專科學校（下稱崇右企專）所聘該校撞球社之指導老師，由於校內無撞球檯之設
    置，故被上訴人都是利用海洋撞球場之場地指導社員，學費為二、三個晚上共三
    百元，社員亦當場繳納，從未見被上訴人以撞球為賭之情事云云。然該證詞，僅
    能證明被上訴人與劉智鴻間無賭博行為，卻無法證明被上訴人與其他人間亦無賭
    博行為存在。再者，劉智鴻當時是在校學生，非每日都在海洋撞球場內，而許俊
    雄為球場員工，較清楚、明瞭球場內之情況，是許俊雄於原審法院證述被上訴人
    有在該撞球場賭博之說法，較為可信。況以被上訴人並無經常性工作，劉智鴻所
    供給之學費，尚不足支應其日常生活之開銷，足徵被上訴人確係賴賭博贏取日常
    生活所需費用，已違反系爭保證書第八點（不賭博〔消遣除外〕）約定。
三、證據：援用第一審所提證據為證，並聲請訊問證人許俊雄。
乙、被上訴人方面：
一、聲明：駁回上訴。
二、陳述：除引用原判決記載外，補稱略以：
  (一)上訴人自始無與未來公婆同住之意願，嗣搬至伊家與伊父母同住後，因覺事事受
    限，即要求搬出去住，伊身為傳統家族之長子迫於無奈與其協商後，其始於八十
    九年六月二十二日自行離家，伊絕無趕其離家。
  (三)伊之專長在於撞球競技運動，為崇右企專撞球社之指導老師，並曾代表基隆市參
    加全國性的撞球比賽，縱認比賽中涉有金錢上之勝負，亦僅係輸者支付球資，與
    賭博以高度射倖性決定輸贏之性質不同。上訴人常至球場找伊，也曾下場玩過，
    應相當清楚伊於球場上之真實情形。證人許俊雄雖為球場員工，擔任櫃檯、負責
    收款之工作，惟其未曾直接接觸比賽現場，實無從認定伊之行為有無涉及系爭保
    證書內所稱之非消遣性之賭博，何況伊於八十八年七月二十日書立保證書後，始
    有不為非消遣性賭博之不作為義務，許俊雄八十八年八月即自海洋撞球場離職，
    其於原審法院所為伊於球場賭博之證述，亦無法證明伊有違背保證書第八點之約
    定。
  (三)伊並未以電話簡訊方式恐嚇及騷擾上訴人，亦未指使他人為之。
三、證據：除援用第一審所提證據外，補提私立崇右企專管理專科學校聘書、基隆海
    洋運動廣場員工公約為證，並聲請訊問證人劉智鴻。
    理    由
一、本院前審（按即九十年度上字第三九○號）以上訴人提起上訴，未於上訴狀內合
    法表明上訴理由，經審判長裁定命限期補正，而未為補正，乃不經言詞辯論，逕
    以判決駁回其上訴。上訴人不服提起上訴，最高法院雖以上開命補正之裁定是否
    合法送達，尚有待調查審認，因而廢棄上開判決，發回本院。然上訴人於本院更
    審中，既已提出上訴理由狀，表明上訴理由，則其上訴程式之欠缺業已補正，本
    院自無再就上開命補正裁定是否合法送達，為調查審認之必要，合先敘明。
二、上訴人主張：伊與被上訴人原為男女朋友，經交往懷孕，兩造遂於八十七年三月
    二十九日訂婚，伊並住進被上訴人家中共同生活，嗣伊於八十七年四月間流產後
    ，被上訴人即冷淡以對，伊發現被上訴人生性放蕩，沉溺於賭博，不思進取，先
    於八十八年春節除夕當日，細故毆打伊，伊憤而返回娘家，嗣因被上訴人書立保
    證書，保證不再傷害伊後，伊始原諒被上訴人，再返家同住。未幾，發現被上訴
    人自訂婚一年以來，竟將伊銀行四十餘萬元存款，花用僅剩不到二十萬元，伊對
    此極不諒解，被上訴人為取信伊，乃於八十八年七月二十日再度書立系爭保證書
    ，保證其日後工作收入全數交伊處理，並且承諾不賭博，要保護、照顧伊，否則
    願給付一百萬元予伊，伊一時心軟，再次相信。惟被上訴人又因伊不允代償積欠
    友人欠款，惱羞成怒，竟於八十九年六月二十二日違背其保證之內容，將伊趕出
    家門，有未盡保護、照顧之責，並以撞球為賭，又以電話簡訊恐嚇及騷擾伊，顯
    悖其保證書第五點、第八點、第十點及第十二點所保證之義務，已構成民法第九
    百七十六條第一項第九款之其他重大事由，爰以起訴狀繕本之送達為解除婚約之
    意思表示，被上訴人依保證書約定應給付伊一百萬元，又依民法第九百七十七條
    第二項規定，應給付伊非財產上之損害二十萬元等情，求為命被上訴人給付伊一
    百二十萬元並自九十年六月二十三日起至清償日止加計法定遲延利息之判決（上
    訴人原起訴請求自起訴狀繕本送達翌日起算之利息，上訴後予以減縮）。
三、被上訴人則以：兩造訂婚後，上訴人時常喝酒，在外積欠債務，由伊母親代償十
    一萬七千元；又上訴人在外有男朋友，為此兩造協議分手，上訴人乃自行離家，
    非遭伊趕出家門，兩造婚約解除，非伊過失所致。而伊以撞球專業，在球場指導
    學生收取學費，縱偶有由打輸者支付球資情事，實屬消遣活動，並無上訴人所稱
    之賭博行為。伊無違反系爭保證書約定，上訴人向伊請求損害賠償，顯無理由等
    語，資為抗辯。
四、查兩造於八十七年三月二十九日訂婚，被上訴人於八十八年七月二十日書立系爭
    保證書予上訴人，及上訴人於八十九年六月二十二日離開被上訴人住處之事實，
    為兩造所不爭執，並有保證書及相片等件附卷為證，堪信為真實。
五、按依民法第九百七十六條規定婚約解除時，無過失之一方，得向有過失之他方，
    請求賠償其因此所受之損害；前項情形，雖非財產上之損害，受害人亦得請求賠
    償相當之金額，同法第九百七十七條第一、二項定有明文。又當事人主張有利於
    己之事實者，就其事實有舉證之責任，亦為民事訴訟法第二百七十七條所明定。
    本件上訴人主張被上訴人有違反系爭保證書第五點、第八點、第十點及第十二點
    情形，並有民法第九百七十六條第一項第九款解除婚約之重大事由，為被上訴人
    所否認。茲論述如下：
  (一)上訴人主張於八十八年春節除夕當日，因細故遭被上訴人毆打乙節，雖提出被上
    訴人所不爭執之保證書為證，然其自承事後已原諒被上訴人（見原審卷第四頁、
    本院更一審卷第一九頁），且未主張被上訴人再有其他傷害情事，已難認為解除
    婚約之重大事由，尚難憑以請求被上訴人給付解除婚約之非財產上損害賠償。又
    該部分既發生在被上訴人書立系爭保證書之前，亦不能課被上訴人以違反系爭保
    證書第八點之責。
  (二)上訴人稱被上訴人因伊不允代償積欠友人欠款，惱羞成怒，竟於八十九年六月二
    十二日將伊趕出家門，有未善待伊、未盡保護、照顧責任等違反系爭保證書第五
    點、第十二點情事，被上訴人則以：因上訴人另外有男朋友，求伊原諒，兩造為
    此協議分手，上訴人係自行離去（見原審卷二七頁），等語置辯。上訴人固舉證
    人許俊雄於原審證稱：上訴人搬離被上訴人家時，被上訴人及其家人態度冷淡，
    全無慰留之意等情為證。惟許俊雄證述者乃當時所見情景之外觀表象，並未能證
    明上訴人離去之背後原因，尚難據以認定上訴人係遭被上訴人「趕出家門」。又
    依被上訴人於原審提出由署名「陳建成」者簽立之收據（見原審卷第二一頁）上
    載：「茲收到乙○○之前還清六萬三千元和剩餘十一萬七千元（共十八萬元），
    今後謝家宏十二萬元和小張二萬五千元和Apple三萬五千元之債務，予（與）乙
    ○○無關」文字，兩造均不否認該款係由上訴人給付六萬三千元及被上訴人之母
    給付十一萬七千元後償清，雖就該款究係何人積欠有所爭執，然縱令該十八萬元
    全數均係被上訴人個人欠款，猶尚不能據以證明被上訴人因此惱羞成怒，將上訴
    人趕出家門，故上訴人請求查明收據上載「小張」即張豈銘之住址，並訊問以證
    上開款項之借款人，即無必要。至上訴人主張遭被上訴人「以電話簡訊恐嚇及騷
    擾」部分，則始終未提出任何證據。此外，上訴人未舉證證明被上訴人有將其趕
    出家門，未盡善待、保護、照顧責任之事實，其主張被上訴人有違反系爭保證書
    第五、十二點事由，並屬解除婚約之重大事由，尚非可採。
  (三)上訴人主張被上訴人有賭博行為，違反系爭保證書第八點，無非以證人許俊雄於
    原審所證：「在撞球檯還是會有賭博的行為，被告（按即被上訴人，下同）會用
    它來賭博（見原審卷第二八頁）」等語為證，然依許俊雄所證：「原告（按即上
    訴人，下同）時常去（撞球場）找被告，透過被告我才認識原告，‧‧‧原告來
    大部分在等被告，有時會玩玩」等情，被上訴人果有利用打撞球賭博情事，上訴
    人當早已知悉，然其起訴時並未為此主張。再者，許俊雄證述其於被上訴人八十
    八年七月二十日簽立系爭保證書後十餘日之「八十八年八月份離職」，則所見被
    上訴人有利用打撞球賭博財物，是否即在該「十餘日」內，已非無疑。上訴人既
    未進一步舉證加以證實，被上訴人復另舉人劉智鴻到院結證：「我以前常去愛五
    路海洋撞球場，幾乎每天下課都會去。常常在那裡遇到甲○○，他就是在那裡教
    我們打球。‧‧‧我是撞球社社員沒有錯，但是因為我們學校（按即崇右企專）
    沒有撞球檯，所以甲○○都是在海洋撞球場指導我們撞球，就是如果我們有去的
    話他就教我們，就我所知我同學就有七、八個人跟甲○○學，我們都是在球場給
    他學費，二、三個晚上給他三百元，球檯費大部分都是由我們出。‧‧‧並沒有
    以撞球作為賭博，只是打輸的人付球檯錢而已。‧‧‧如果客人有賭博行為的話
    ，按照我們的規定櫃台人員應當要制止，如果沒有制止的話，老闆會開除該員工
    （見本院更一審卷第四一頁以下）」等語在卷，其中所謂「打輸的人付球檯錢」
    ，充其量僅為一時娛樂、消遣，亦無違系爭保證書第八點約定。則上訴人所為被
    上訴人違反系爭保證書第八點之主張，尚難憑採。
六、綜核上述，上訴人主張被上訴人違反系爭保證書第五點、第八點、第十點及第十
    二點約定，並有解除婚約之重大事由，為無可採。從而，上訴人依系爭保證書之
    約定，及民法第九百七十七條第二項規定，請求被上訴人給付一百二十萬元，及
    自九十年六月二十三日起至清償日止計算之法定遲延利息，為無理由，不應准許
    。原審為其敗訴之判決，及駁回其假執行之聲請，並無不合。上訴意旨指摘原判
    決不當，求予廢棄改判，為無理由，應予駁回。
七、本件事證已臻明確，兩造其餘主張及舉證等攻擊防禦方法，核於判決結論不生影
    響，爰不一一論述。
八、據上論結，本件上訴為無理由。依民事訴訟法第四百四十九條第一項、第七十八
    條，判決如主文。
中      華      民      國    九十二    年     十一     月     十八     日
                                    民事第五庭
                                        審判長法  官  黃  熙  嫣
                                              法  官  黃  雅  惠
                                              法  官  陳  介  源
正本係照原本作成。
不得上訴。
中      華      民      國    九十二    年     十一     月     二十     日
                                              書記官  紀  昭  秀


司法院資訊處製作；財團法人民間司法改革基金會備份。
